臺灣桃園地方法院刑事判決　　　　　　　93年度訴字第1498號
公　訴　人　臺灣桃園地方法院檢察署檢察官
被　　　告　丁○○　男　40歲.
指定辯護人　本院公設辯護人　乙○○
上列被告因違反毒品危害防制條例案件，經檢察官提起公訴（93
年度偵字第8888號），本院判決如下：
    主  文
丁○○無罪。
    理  由
一、公訴意旨略以：被告丁○○曾犯偽造文書、麻醉藥品管理條
    例及毒品等案件，最後一次於民國88年9 月27日因偽造文書
    等案件，經本院判處有期徒刑六月確定，指揮書執畢日期為
    89年2 月8 日。竟猶不知悔改，明知海洛因係第一級毒品，
    依法不得販賣，竟基於概括犯意，連續於93年3月間，以新
    臺幣（下同）五千元至二萬元不等之價格，在其位於桃園縣
    大園鄉○○村○○○路286 巷2 號住處，販售予第三人戊○○等人牟利，嗣經警持搜索票於同年5 月24日上午8 時許，
    在其住處查扣第一級毒品海洛因五小包（驗餘合計淨重3.51
    公克，空袋重1.61，純度48.41 ％，純質淨重1.7 公克，此
    部分被告另涉犯持有、施用第一級毒品海洛因罪部分，業經
    臺灣桃園地方法院檢察署檢察官於93年8 月19日，以93年度
    偵字第2247號提起公訴，現由本院正股以93年度訴字第1914
    號審理中），因認被告涉嫌違反修正後毒品危害防制條例第
    4 條第1 項之販賣第一級毒品罪嫌云云。
二、按犯罪事實應依證據認定之，無證據不得認定犯罪事實；又
    不能證明被告犯罪，應諭知無罪之判決。刑事訴訟法第154
    條第2 項及第301 條分別定有明文。又按刑事訴訟法上所謂
    認定犯罪事實之證據，係指足以認定被告確有犯罪行為之積
    極證據而言，如未能發現相當證據或證據不足以證明，自不
    能以推測或擬制之方法，以為裁判基礎（最高法院29年度上
    字第3105號及40年度台上字第86號判例意旨可資參照）。而
    認定不利於被告之事實，須依積極證據，苟積極證據不足為
    不利被告之認定時，即應為有利於被告之認定，更不必有何
    有利之證據；又認定犯罪事實所憑之證據，雖不以直接證據
    為限，間接證據亦包括在內，然而無論直接證據或間接證據
    ，其為訴訟上之證明，須於通常一般之人均不致有所懷疑，
    而得確信其為真實之程度者，始得據為有罪之認定，倘其證
    明尚未達到此一程度，而有合理之懷疑存在而無從使事實審
    法院得有罪之確信時，即應由法院為諭知被告無罪之判決（
    最高法院30年度上字第816 號及76年度台上字第4986號判例
    意旨可資參照）。亦即若證據資料在經驗科學上或論理法則
    上尚有對被告較為有利之存疑，而無從依其他客觀方法排除
    此項合理之可疑，即不得以此資料作為斷罪之基礎，且刑事
    訴訟制度受「倘有懷疑，即從被告之利益為解釋」、「被告
    應被推定為無罪」之原則所支配，故得為訴訟上之證明者，
    無論為直接或間接證據，須客觀上於一般人均不致有所懷疑
    而達於確信之程度者，始可據為有罪之認定，倘其證明尚未
    達於「確信」之程度，而有合理可疑存在時，即難據以為被
    告不利認定，換言之，在法律判斷上，即不能為被告有罪之
    認定。
三、訊據被告丁○○堅詞否認有何販賣第一級毒品海洛因之犯行
    ，辯稱：我不認識戊○○，但是他曾經在我家附近的巷子內
    施打毒品，我叫他不要在那裡打。我擔心鄰居看到會認為是
    我的朋友，我才叫他離開，我不敢報警，因為我自己也有施
    用第一、二級毒品，我的毒品是向桃園一名綽號「阿明」的
    人購買。扣案的五小包海洛因及注射針筒二支是我自己要施
    用的。我確實沒有販毒。我也不認識「阿松」，也沒有賣毒
    品給「阿松」等語。
四、本件公訴人認被告涉嫌違反修正後毒品危害防制條例第4 條
    第1項之販賣第一級毒品之犯行，無非係以：被告連續販售
    第一級毒品海洛因等情，業據證人戊○○於偵查中結證屬實
    ，且本件係因桃園縣政府警察局中壢分局所屬司法警察先查
    獲戊○○違反毒品危害防制條例案件，經證人戊○○供出上
    游後，始循線偵辦並於93年5月24日上午8時，持法院核發搜
    索票前往被告住處搜索，當場查扣第一級毒品海洛因等情，
    業另據證人即承辦員警陳坤松到庭陳述甚詳，復有搜索、扣
    押筆錄及清單在卷可憑，又扣案物經鑑驗後確係第一級毒品
    海洛因，合計淨重3.51公克，空袋重1.61，純度48.41 ％，
    純質淨重1.7 公克，亦有法務部調查局鑑定通知書在卷可憑
    。是被告前開辯解要無足採，本件事證明確，被告罪嫌洵堪
    認定，為其論據。
五、經查：
  (一)公訴人雖以證人戊○○於偵查中所述，為其認定被告涉有販
    賣第一級毒品海洛因之證據。然查，證人戊○○於93年7 月
    16日偵查中原先係證稱：我不認識丁○○，因為我曾經去向
    他買毒品，但他不賣給我，所以我就在龍興派出所誣指他販
    毒，另外，我曾在潮音派出所也被抓到毒品案，我就懷疑是
    他害我，所以我也想陷害他，剛好那一天我又被龍興派出所
    抓到，所以我就陷害他，並且帶警員到他住的地方等語，而
    經檢察官諭知毒品危害防制條例第16條，誣指他人犯罪，須
    處以所誣指之刑度等語後，證人戊○○始又改稱：我有向綽
    號「馬來仔」的丁○○買毒品，在今年（指93年）5 月初開
    始向丁○○買毒，剛開始買五千元的毒品，連著買十幾天，
    其中有一天還買一錢二萬元，當天還因為駕駛贓車被潮音派
    出所員警查獲，並送到地檢署，隔天，我又繼續向丁○○買
    毒，直到5 月23日。我都是直接到他家，直接進去他家二樓
    ，他家是透天的，去的時候通常會看到他媽媽，他就在廁所
    旁邊的樓梯口拿分裝好的毒品給我。他家門外擺設很多紙箱
    ，一進門就是客廳，樓梯在中間，二樓就是房間云云（均參
    見偵卷第50-51 頁）。然毒品危害防制條例第16條規定，已
    經司法院大法官於91年11月22日作成釋字第551 號解釋，其
    解釋文內容為：「人民身體之自由與生存權應予保障，為憲
    法第八條、第十五條所明定，國家為實現刑罰權，將特定事
    項以特別刑法規定特別之罪刑，其內容須符合目的正當性、
    手段必要性、限制妥當性，方符合憲法第二十三條之規定，
    業經本院釋字第四七六號解釋闡釋在案。中華民國八十七年
    五月二十日修正公布之毒品危害防制條例，其立法目的係為
    肅清煙毒、防制毒品危害，維護國民身心健康，藉以維持社
    會秩序及公共利益，乃以特別法加以規範。有關栽贓誣陷或
    捏造證據誣告他人犯該條例之罪者，固亦得於刑法普通誣告
    罪之外，斟酌立法目的而為特別處罰之規定。然同條例第十
    六條規定：『栽贓誣陷或捏造證據誣告他人犯本條例之罪者
    ，處以其所誣告之罪之刑』，未顧及行為人負擔刑事責任應
    以其行為本身之惡害程度予以非難評價之刑法原則，強調同
    害之原始報應刑思想，以所誣告罪名反坐，所採措置與欲達
    成目的及所需程度有失均衡；其責任與刑罰不相對應，罪刑
    未臻相當，與憲法第二十三條所定比例原則未盡相符。有關
    機關應自本解釋公布之日起兩年內通盤檢討修正，以兼顧國
    家刑罰權之圓滿正確運作，並維護被誣告者之個人法益；逾
    期未為修正者，前開條例第十六條誣告反坐之規定失其效力
    。」並經立法院於92年7 月9 日修正後刪除毒品危害防制條
    例第16條規定。揆諸上開說明，顯然於93年7 月16日偵查中
    檢察官對證人戊○○所告知其如誣指他人將另行違反毒品危
    害防制條例第16條之情節，顯有不當，則證人戊○○是否因
    畏懼經檢察官告知其將觸犯已遭刪除之毒品危害防制條例第
    16條規定之罪，而只敢依其於警詢中所述之內容再為雷同之
    證述，確屬可疑。則顯難單以證人戊○○經檢察官告以將觸
    犯已遭刪除之誣指罪嫌之不當訊問後所得之證述，而遽為不
    利被告認定之依據。是以證人戊○○於93年7 月16日偵查中
    前後所述確實矛盾不一，自難遽信為真實。
  (二)再觀之證人戊○○於93年5 月19日警詢中所述：因我涉嫌施
    用毒品及機車竊盜被查獲，要舉發住在桃園縣大園鄉○○村
    ○○鄰○○○路286 巷2 號3 樓透天房屋綽號「馬來仔」男子
    ，因施用毒品花費鉅大，所以兼賣毒品，因毒品危害他人生
    命及健康且花費鉅大錢財，容易發生其他對社會危害重大案
    件，而且我個人深受其害，一定要舉發消彌其他案件發生。
    我因施用毒品認識「馬來仔」，施用毒品缺貨直接向他購買
    ，均是在他家直接聯絡購買，前後約十一次（一小包約0.3
    公克一千元），最多一次是一萬八千元或二、三千元不等云
    云（參見偵卷第9 頁正面）。顯然證人戊○○於警詢中就被
    告販賣何種毒品、販賣時間、經過等細節均付之闕如，並與
    其於偵查中所述被告販賣毒品次數、購買數量及金額等情互
    有矛盾出入，且公訴人所認定被告販賣第一級毒品海洛因之
    時點既係依據證人戊○○於偵查中之證述，然證人戊○○於
    偵查中係稱：自93年5 月初開始向丁○○購買云云，然起訴
    書所認定之時點卻係：連續於93年3 月間云云，顯然公訴人
    所認定之事實與所憑據之證人戊○○於偵查中證述，亦相互
    矛盾，顯有嚴重瑕疵可指。復觀以證人戊○○於93年5 月19
    日警詢中亦誣指另案被告甲○○販毒情節，其於另案警詢中
    亦以：因我涉嫌施用毒品及機車竊盜被查獲，要舉發住在桃
    園縣蘆竹鄉○○○街路15號3 樓綽號「狗熊」男子，因施用
    毒品花費鉅大，所以兼賣毒品，因毒品危害他人生命及健康
    且花費鉅大錢財，容易發生其他對社會危害重大案件，而且
    我個人深受其害，一定要舉發消彌其他案件發生。我因施用
    毒品認識「狗熊」，施用毒品缺貨直接向他購買，均是在他
    家或利用行動電話0000000000號、0000000000號聯絡購買，
    前後約十一次（一小包約0.3 公克一千元），每次二、三千
    元不等云云（參見93年度偵字第8786號偵卷第27頁正面），
    復於另案偵查中改稱：警詢中沒有講實話。因為甲○○陷害
    我，所以我在警局指證他。其實他沒有賣過毒品給我等語（
    參見93年度偵字第8786號偵卷第104 頁正面），而該案則經
    臺灣桃園地方法院檢察署檢察官仔細詳查並採擇證據後，另
    以93年度偵字第8786號為不起訴處分，其理由略以：證人戊○○於警詢中係指稱：伊與住在蘆竹鄉○○○街15號3 樓之
    綽號「狗熊」男子因施用毒品認識，缺貨時直接向狗熊購買
    ，均是在蘆竹鄉○○○街15號3 樓或利用0000000000號、
    0000000000號電話聯絡購買，前後約十一次，一小包約0.3
    公克一千元，每次二千元或三千元不等云云，對於究係購買
    何種毒品，購買毒品之時間、經過等細節均付之闕如。嗣於
    偵查中證人戊○○即翻異前詞改稱：甲○○並未販賣毒品給
    伊，因為彼此有糾紛，才在警局指證甲○○等語，顯與前開
    所述情形不一，所述已難遽以憑信。而經警依據證人戊○○
    指證情形聲請搜索票前往被告甲○○住處搜索結果，固扣得
    安非他命吸食器、注射針筒及分裝袋等物品，然尚不足以證
    明被告甲○○有販賣毒品之事實，且被告當日所採集尿液送
    驗結果，確呈嗎啡陽性反應，其施用第一級毒品犯行，業據
    本署以93年度毒偵字第2224號提起公訴，有起訴書及本署刑
    案資料查註紀錄表各一件在卷可佐，則被告甲○○前揭所辯
    扣案器具係供自己施打毒品所用之辯解，自堪予信實。此外
    ，復查無其他積極證據足認被告甲○○有何販賣毒品之犯行
    ，揆諸前開法條及判例意旨，自難僅憑證人戊○○於警詢中
    之瑕疵指證，即遽為不利於被告甲○○之認定，應認其罪嫌
    尚有不足等語，並經臺灣高等法院檢察署以93年度上職議字
    第6221號為駁回處分確定，此有該不起訴處分書及處分書各
    一份在卷可參（參見93年度偵字第87 86 號偵卷第126-127
    、131 頁）。綜合上述，證人戊○○於本件及另案中所指訴
    被告與另案甲○○之情節，竟如出一轍且大同小異，足認證
    人戊○○於本件中之警詢及偵查中所述，亦有誣陷被告之嫌
    ，自難遽採為不利被告認定之依據。
  (三)再參以證人戊○○先於93年9 月16日本院準備程序中證稱：
    我有去過被告的家裡，是透過「阿松」認識被告的，我是在
    他家樓下外面、他家二樓向他買，他把毒品裝好，一手交錢
    一手交貨。通常是買四分之一錢，一包五千元，最多一次買
    到一錢二萬元。買賣毒品時間是93年4 、5 月左右，買過六
    、七次。都是在他家中山南路那裡買。我每次去買毒品的時
    候，「阿松」也有跟我一起去。「阿松」在我買了以後有收
    一點錢，他從我這邊也有分到一點毒品。不知道。我在偵查
    時說的甲○○，是另一個人，甲○○不是「阿松」。我有載
    甲○○的女友「阿雪」（指丙○○）去找「阿來仔」（指被
    告），但是我沒有進去，「阿雪」也認識「阿來仔」，我本
    來想要透過「阿雪」認識「阿來仔」，但是「阿雪」不願意
    ，我才透過「阿松」認識「阿來仔」。我認識「馬來仔」之
    後就自己去買，沒有再載過「阿雪」去買云云（參見本院卷
    第47-53 頁）；復於93年11月29日本院審理中與被告當面對
    質並經交互詰問後證稱：我只有一次看過在庭的被告。有一
    次我與「阿松」在大園麥當勞旁邊的巷子內車子裡面施用海
    洛因，是用注射方式。打完的時候出來巷口，「阿松」有碰
    到被告，他們二人可能認識，有交談，我不知道「阿松」的
    毒品是否向被告拿的。我的毒品都是透過「阿松」買的，約
    六、七次。每次約四、五千元，有一次最多二萬元。四千元
    約一公克。我買了四、五次四千元，五千元買了一、二次，
    二萬元的只有一次。我拿現金給「阿松」，他幫我去買。我
    只有在麥當勞後面那條路的一家早餐店等「阿松」，他去拿
    。在麥當勞後面看到「阿松」與被告談話，我有問「阿松」
    那是誰，他說那個人叫「馬來仔」，他有說「馬來仔」住在
    哪裡，他說他們是一起用毒品的。「阿松」沒有說他買的毒
    品是向被告拿的。因為「馬來仔」向「阿松」說「你們幹嘛
    在我家巷口施用毒品」，我是因為聽到這句話才猜測「阿松
    」是向被告買的。事實上我沒有進去過被告的家，因在警詢
    中已經指認被告，所以偵查中檢察官叫我一定要指認，否則
    要辦我誣告、販賣毒品。我不知道「阿雪」是否向「馬來仔
    」買毒品，因為我之前與「阿松」去那邊等「阿松」去拿毒
    品，後來又載「阿雪」去早餐店那邊，所以我才認為「阿雪
    」是向「馬來仔」買毒品云云（參見本院卷第112-118 、
    121-12 2頁）。準此以觀，足認證人戊○○於本院準備程序
    及審理中前後所述不僅矛盾不一，更與其於警詢及偵查中所
    述相互齟齬。再對照證人甲○○、陳坤松於93年12月23日本
    院審理中所述，證人甲○○證稱：我認識丁○○，我們有一
    起在丁○○家裡施用毒品，我不知道丁○○的毒品跟誰買的
    。丁○○應該不可能賣毒品，因為有一次我到他家裡跟他要
    毒品，他跟我說他自己都自身難保了。丙○○是我女朋友，
    丙○○的毒品都是我給她的，丙○○沒有託戊○○買過毒品
    等語（參見本院卷第162-164 、166 頁）；證人陳坤松證述
    ：（問：戊○○在警局有說他自己是透過一個「阿松」向被
    告買毒品嗎？）我們都是照他講的記載筆錄上，他那時候怎
    麼講我就怎麼寫等語（參見本院卷第170-171 頁）。綜合上
    情，更可徵證人戊○○所述各情亦與證人甲○○所述相互歧
    異，且依證人陳坤松所述，證人戊○○於警詢中從未述及「
    阿松」此人，反而於本院審理中突然冒出此人！更足徵證人
    戊○○於本院準備程序及審理中所述，均屬信口開河，憑空
    捏造之詞，均有嚴重瑕疵可指，殊無足採。
  (四)又證人陳坤松於偵查中所述，至多僅能證明證人陳坤松係依
    據證人戊○○之誣指，而向法院申請搜索票獲准，前往被告
    前開住處搜索，而扣得第一級毒品海洛因五小包及公訴人所
    漏未述及之注射針筒二支之事實，並不足以認定被告確有販
    賣第一級毒品海洛因之犯行。此外，搜索扣押筆錄、清單及
    扣案之第一級毒品海洛因五小包、注射針筒二支及法務部調
    查局鑑定通知書一紙，至多僅能證明在被告前開住處扣得疑
    似第一級海洛因白色粉末五小包確實為第一級毒品海洛因及
    注射針筒二支等情，亦不足以證明被告確有販賣第一級毒品
    海洛因之犯行，反觀該扣案之第一級毒品海洛因五小包數量
    甚微，同時亦扣得注射針筒二支，及被告之前均僅有施用毒
    品，而無販賣毒品之前科紀錄，此有被告之臺灣高等法院前
    案紀錄表及施用毒品案件紀錄表各一份在卷可憑，適足徵被
    告前開所辯該等物品均係其用來施用第一級毒品海洛因一情
    ，核與社會一般常情相符，當可採信。否則，衡之現今偵查
    及刑事審判實務常見之販賣毒品案件，若有查獲，扣案之毒
    品數量當屬非微，同時亦能扣得相關販賣毒品如電子秤、帳
    冊等物品可資佐證。則被告若有販賣第一級毒品海洛因情事
    ，於本件卻未扣得上開足以佐證販賣第一級毒品海洛因之相
    關物品，反而卻扣得常見施用毒品案件相符之微量毒品與注
    射針筒二支等物？且縱令證人戊○○曾於偵查中證稱被告家
    中擺設情況，然其於本院審理中亦證稱：（問：為何清楚被
    告家裡的擺設？）就是從巷口經過的時候，有看到，他家的
    大門有打開等語（參見本院卷第170 頁），故亦不排除證人
    戊○○有透過此一方式瞭解被告家中擺設之可能性，且證人
    戊○○於警詢及偵審中就被告是否有販賣第一級毒品海洛因
    之時間、次數、數量、金額及經過情形均有諸多嚴重瑕疵可
    指，已如前述，於同時間亦確曾誣指另案被告甲○○涉犯販
    賣毒品案件，而經臺灣桃園地方法院檢察署檢察官仔細詳查
    並採擇證據後，對另案被告甲○○為不起訴處分確定，實不
    足僅以證人戊○○曾有經過被告前開住處而瞭解被告家中擺
    。
  (五)綜上所述，尚難僅以證人戊○○於警詢及偵審中前後矛盾不
    一之嚴重瑕疵證述，及僅能證明在被告住處搜索扣得微量毒
    品及注射針筒二支等情之證人陳坤松於偵查中之證述、搜索
    扣押筆錄、清單及扣案之第一級毒品海洛因五小包、注射針
    筒二支及法務部調查局鑑定通知書一紙，而據採為不利被告
    認定之證據，是以公訴人認定被告涉嫌販賣第一級毒品海洛
    因罪之犯嫌所憑證據，即未達通常一般人均不致有所懷疑，
    而得以確信其為真實之程度，依刑事訴訟制度「倘有懷疑，
    即從被告之利益為解釋」、「被告應被推定為無罪」之原則
    ，即難據為不利被告之認定。此外，又查無其他積極證據足
    資證明被告確有公訴人所指涉嫌販賣第一級毒品海洛因之犯
    行，則被告販賣第一級毒品海洛因之犯行尚屬無法證明，揆
    諸首揭法條及判例意旨，應為無罪之諭知，以昭審慎。
據上論斷，應依刑事訴訟法第301條第1項，判決如主文。
本案經檢察官孫沛琦到庭執行職務。
中　　華　　民　　國　　94　　年　　1 　　月　　31　　日
                        臺灣桃園地方法院刑事第十二庭
                            審判長法  官  游  紅  桃
                                  法  官  黃  永  定
                                  法  官  林  家  賢
上列正本證明與原本無異。
如不服本判決，應於判決送達後10日內，向本院提出上訴狀。
                                  書記官  戴  育  萍
中　　華　　民　　國　　94　　年　　2 　　月　　1 　　日
